臺灣高雄地方法院民事判決　　　　　　　　　　　　九十三年度訴字第一七九七號
　　原　　　告　丁○○
　　訴訟代理人　甲○○
　　被　　　告　乙○○
右當事人間損害賠償事件，本院於民國94年4月25日言詞辯論終結
，判決如下：
    主    文
被告應給付原告新台幣肆拾貳萬玖仟貳佰捌拾貳元，及自民國九
十三年七月二十一日起至清償日止，按年息百分之五計算之利息
。
原告其餘之訴駁回。
訴訟費用由被告負擔二分之一，餘由原告負擔。
本判決第一項得假執行。
    事實及理由
一、原告起訴主張：
  (一)緣兩造於民國92年3 月30日書立切結書，由被告切結其名下
    坐落台南縣學甲鎮○○路25號房屋及其基地（以下簡稱系爭
    房地），原告占有3 分之1 之權利，約定倘被告因無力清償
    銀行抵押貸款而遭法院拍賣或自己售出，願賠償原告買賣成
    交價3 分之1 。嗣原告果因無力清償銀行抵押貸款致遭拍賣
    ，依被告向銀行抵押貸款450 萬元之3 分之1 計，被告應賠
    償原告150 萬元，惟被告迄今僅有清償50萬元，爰依切結書
    之約定，聲明：被告應給付原告100 萬元，及自支付命令繕
    本送達翌日起至清償日止，按年息百分之五計算之利息。
  (二)對被告抗辯之陳述則以：因恐被告無力清償銀行抵押借款且
    不願出售系爭房地致其受損害，乃要求書立切結書，且當時
    兩造均係認為日後無論由法院拍賣或自行出售上開建物，買
    賣價格均應高於房地抵押借款，始僅記載「買賣成交價三分
    之一」，原告亦曾委託仲介業售屋，當時有人出價480 萬元
    要購屋，但被告慮及不夠償還銀行貸款緣故，因此堅持不肯
    賣屋，退步言之，也應以法院拍賣「鑑價金額」計算賠償金
    額等語。
二、被告則以：
  (一)系爭房地經臺灣台南地方法院92年度執字第31568 號清償債
    務強制執行事件，於93年3 月2 日拍定，拍定價金為307 萬
    元，則被告應賠償原告1,023,333 元，原告主張應依被告向
    銀行抵押貸款金額4,50萬元之3 分之1 計算，顯與切結書約
    定不符，何況被告向銀行核貸金額，銀行係參酌被告之需要
    及信用程度等因素，予以核貸，自不得作為賠償金額之依據
    。
  (二)原告尚積欠被告下列債務：(1)系爭房屋於90年3 月1 日出租
    與訴外人陳建億，則二年之租金為24萬元，原告應得之租金
    為8 萬元，惟原告實際收取91年2 月至九92年2 月，共13
    個月租金13萬元，溢收5 萬元，自應返還被告。(2)被告代繳
    系爭房地之84年至93年房屋稅及地價稅，共計11,0951 元，
    原告應負擔3 分之1 ，計36983 元。(3)被告於90年3 月間，
    為將前開房屋出租予陳建億，共支出申請電錶規費15,000
    元，復水費1,506 元，房屋清潔費2,000 元，抽水機式，計
    2700元，合計21206 元，原告應負擔3 分之1 ，向被告借款
    計7068元。(4)原告於88年間向被告借款10,000元，於91年間
    4,000 元，合計14,000元；以上原告應給付被告款項為10,8
    051 元（(1)＋(2)＋(3)＋(4)），以此抵銷上述應賠償之金額00
    00000 元，再扣除被告於93年3 月31日清償500,00 0元，則
    被告應僅積欠原告415,822 元等語，資為抗辯；爰聲明：原
    告之訴駁回。訴訟費用由原告負擔。
三、兩造不爭執事項：
  (一)被告於92年3 月31日書立切結書載明：「本人名下坐落台南
    縣學甲鎮○○路二十五號房屋及其基地、丁○○先生原佔有
    三分之一權利、今因本人以上開房地向銀行辦理抵押借款，
    如因本人無力清償而遭法院拍賣或者自己售出，本人願意賠
    償丁○○先生新台幣〈買賣成交價三分之一〉元。特立此切
    結書為憑。」。（見卷第7頁）
  (二)被告於93年3 月31日，匯款50萬元至原告配偶甲○○之一甲
    分社號碼0000000000000號，用以清償前揭切
    結書約定之金額。（見卷第8 頁）
  (三)原登記為被告之系爭房地，於86年8月12 日由被告向訴外人
    彰化商業銀行股份有限公司（以下簡稱彰化商銀）借款4,50
    0, 000元，並86年7 月22日設定最高限額抵押權金額為5,40
    0,000 元），嗣以本院91年度執字第52713 號債權憑證於92
    年9 月18日向本院聲請強制執行，業經台南地院以92年度執
    字第31568 號查封拍賣在案，委託託鑑價金額總計為3,566,
    000 元，第一次拍賣最低底價為3,660,000 元，最後以3,07
    0,00 0元價格拍定，業經本院調閱該案卷宗審閱屬實。
四、本件原告主張之事實，業據提出切結書及匯款單一紙在卷可
    證，被告則以前揭情詞置辯，本件之爭點在於：(一)依切結書
    所約定「買賣成交價」是指法院拍定價格？抑或系爭銀行貸
    款金額？(二)被告得否主張抵銷？若有，得抵銷之金額為何？
  (一)系爭切結書上「買賣成交價」應指法院拍定價格而言：
    (1)按解釋意思表示，應探求當事人之真意，不得拘泥於所之
      辭句，民法第98條定有明文。次按解釋契約，固須探求當
      已表示當事人真意，無須別事探求者，即不得反捨契約文
      約文字為曲解，最高法院17年上字第1118號判決要旨參照
      合先敘明。
    (2)所謂買賣成交價應係實際成交價格，此據系爭切結書載明
      ：「今因本人以上開房地向銀行辦理抵押借款，如因本人
      無力清償而遭法院拍賣或者自己售出」之文義自可明知，
      若如原告所言買賣成交價為抵押貸款金額，豈未於切結書
      載明賠償金額為抵押借款金額？且依切結書所載：「如因
      本人無力清償而遭法院拍賣或者自己售出」等語以觀，顯
      見原告於書立切結書當時，即已考慮被告無力清償貸款之
      情形，而法院之拍定價格通常顯較市價為低，私下買賣亦
      會因其上設定之抵押權將隨同不動產移轉而移轉，恐影響
      承買意願及交易價格，衡諸此等情形，均應當為原告所明
      知，是以，系爭切結書之約定，既為原告慮及可能所受之
      損害下所為，自難憑原告事後實際受損與否推論系爭切結
      書之文義。
    (3)再者，原告雖稱其出資額為200 萬元，然此為被告所否認
      ，並稱：當初是建設公司出售的餘屋，依照股東持股比例
      登記等語在卷（見第138 頁），參以系爭切結書係載明原
      告「占有三分之一權利」，非載明出資數額，甚為明確，
      況且原告稱：（問：所謂出資二百萬元是何所指？是否係
      被告上次庭訊所言系爭房地係建設公司出售的餘屋，而依
      照股東出資比例計算？）答：是，當初投資包括系爭房地
      部分，投資金額超過二百萬元，實際金額我不清楚，因為
      都是我先生在處理，但是系爭房地的部分投資金額是二百
      萬元。系爭房屋是柏翔建設公司所興建的房子，我先生是
      股東沒有錯，至於被告是否為股東我不清楚。」等語（見
      卷156 頁），因此就系爭房地之實際出資額，原告並無提
      出證據資料證明數額究為何，尤要者，若系爭房地出資數
      額業已確定，其大可在切結書載明，惟切結書僅載明原告
      權利為三分之一，益徵其實際出資額多少並未實際精算過
      ；從而，原告質疑以法院拍定價格計算其出資額受損害一
      節云云，尚屬無據。
    (4)至於，被告提出兩造於93年2 月23日協商系爭切結書債務
      之錄音記錄，原告先後陳稱：「你先聽我說．．．307 ，
      法院賣的，那時350 ，你也知道我賣一間出去，．．．賣
      385 ．．．兄弟．．，你有誠意，那我也不要說．．23,0
      0 0,000 要交一個兄弟不簡單．．．這禮拜你五十先給我
      。」「我跟你說，1,023,000 ，我說算102 ，剩下零的就
      不要了，我不是很會計較的，．．，銀行第一次拍賣到現
      在很久了，第一次拍賣到第二次拍賣將近一年了，第二次
      你可以去阻止啊。‧‧」「現在都不要講那些，你月底先
      50給我，表示你的誠意再談別的，．．，我不會為難你，
      ．．這樣就好了，．．．我跟你說，拿到我家也可以，20
      、30．．．我就跟你強調25號要1,500,000 給法院‧‧」
      等語，有本院所製之勘驗筆錄在卷可稽（見卷115 頁至
      119 頁），基此，自兩造不爭執之錄音譯文內容得知，就
      系爭切結書賠償金額之計算，原告亦認為應以拍定價格金
      額為準，而非以抵押貸款金額為依據，甚為明確，益徵被
      告抗辯洵屬有據。
    (5)從而，被告應賠償之金額應以系爭房地實際拍定價額即3,
      07萬元之三分之一計算，因此原告得請求金額應為1,023,
      333 元。
  (二)被告主張抵銷為有理由：
    (1)按抵銷，應以意思表示，向他方為之。其相互間債之關係
      ，溯及最初得為抵銷時，按照抵銷數額而消滅，民法第33
      5 條定有明文。查被告主張得抵銷之債權為：系爭房屋
      於90年3 月1 日出租與訴外人陳建億，則二年之租金為24
      0, 000元，原告應得之租金為8 萬元，惟原告實際收取91
      年2 月至92年2 月，共13個月租金為13萬元，溢收5 萬元
      （卷137 頁至139 頁），對此原告雖不爭執，然原告辯稱
      收取租金係以清償被告積欠之債務15萬元一節，雖其曾舉
      證人丙○○為證，然嗣後捨棄傳訊，故無法舉證以實其說
      （見卷88頁），因此堪認被告之主張是屬可採。被告代
      繳系爭房地之84年至93年房屋稅及地價稅，共計110,951
      元，原告應負擔3 分之1 ，計36,983元，此為原告所不爭
      執，堪認為實在。被告於90年3 月間，為將前開房屋出
      租予陳建億，共支出申請電錶規費15,000，復水費1,506
      元，房屋清潔費2 ,000 元 ，抽水機式，計2700元，合計
      21206 元，原告應負擔3 分之1 ，向被告借款計7,068 元
      ，此部分亦為原告所不爭執，自堪認為實在。被告雖主
      張原告於88年間向其借款10,000元，於91年間4,000 元，
      合計14,000元一節，然此為原告所爭執，復無法舉證以實
      其說，難認此部分主張借款事實為實在。綜上，原告對被
      告應負之金錢債務，除外應為94,051元（）（卷
      137 頁至139 頁），故被告得主張抵銷之金額應為94,051
      元，為有理由，應予准許。
    (2)承上，兩造間就系爭切結書賠償金額，原告業已清償500,
      000 元予被告，故被告賠償原告之金額應為429,283 元（
      計算式為0000000-0000 0- 000000=429,282）。
五、從而，原告依切結書之法律關係，訴請被告給付429,282 元
    及自之支付命令送達翌日即93年7 月21日起至清償日止，按
    年息5%計算之利息，為有理由，應予准許。至於逾此範圍之
    請求，為無理由，應予駁回。
六、所命給付之金額或價額未逾新臺幣五十萬元之判決，應依職
    權宣告假執行，民事訴訟法第389 條第1 項第5 款定有明文
    ，基此，本件應依職權宣告假執行。
七、結論：原告之訴為一部有理由、一部無理由，依民事訴訟法
    第79條第389 條第1 項第5 款，判決如主文。
中　　華　　民　　國　　94　　年　　4 　　月　　29　　日
                        民事第五庭法  官  郭慧珊
正本係照原本作成。
如不服本判決，應於送達後20日內，向本院提出上訴狀並表明上
訴理由，如於本判決宣示後送達前提起上訴者，應於判決送達後
10日內補提上訴理由書（須附繕本）。
中　　華　　民　　國　　94　　年　　4 　　月　　29　　日
                                  書記官  董明惠
